【裁判字號】    89,抗,98
【裁判日期】    890328
【裁判案由】    保護管束
【裁判全文】
臺灣高等法院刑事裁定                  八十九年度抗字第九八號
    抗  告  人
    即  受刑人  甲○○
右受刑人因偽造有價證券等案件，經檢察官聲請假釋中付保護管束，不服臺灣桃園地
方法院八十九年聲字第三六八號裁定，提起抗告，本院裁定如左：
    主  文
原裁定撤銷，發回臺灣桃園地方法院。
    理  由
一、臺灣桃園地方法院檢察署檢察官聲請意旨略如附件聲請書。
二、原審駁回檢察官所為受刑人於假釋中付保護管束之聲請，其理由以：按假釋制度
    係針對受刑人中確有「悛悔」之實據者實施，此觀諸刑法第七十七條第一項規定
    「受徒刑之執行而有『悛悔』實據者：：」，其後才緊接服刑逾多久之期間，得
    由監獄報請法務部核准假釋出獄之文字，即可知之，其制度絕非係每一受刑人得
    均霑其露，此猶非一犯罪人在判刑確定後，口中聲稱「我悔罪，你原諒」，即得
    輕易認定其有何「悛悔」之「實據」；且假釋制度因係以行政機關職權審核認定
    ，而有實質上縮短已經司法機關判刑確定受刑人之刑期之作用，其實施猶須謹慎
    ，亦因此，受刑人以服滿其刑期為原則，假釋出監毋寧僅為例外規定（非謂服有
    期徒刑逾二分之一或三分之一者當然即得假釋），當然須從嚴審核，以免失去刑
    罰之創設目的，因之，如一國家之受刑人之假釋率高於服刑期滿率，則該國之假
    釋制度顯已流於浮濫，即有檢討之必要。又有無「悛悔」實據之判斷，則非有心
    理學、社會學、犯罪學之專家共同參與多次且定期對受刑人個人（而非集體大堆
    頭式）之實際晤談、觀察、測驗、輔導、判斷過程並做成詳細紀錄不為功。否則
    ，若草率認定某一受刑人有無悛悔，一旦假釋後，受刑人回歸社會即又再行作奸
    犯科，非惟無法對社會諄諄守法之善良百姓交待，亦與上開法條本旨相違！均核
    先說明。經查：
（一）本件聲請，法務部究係根據何等資料、經過何等程序而認定本件受刑人已有無
      「悛悔」實據？聲請人於為本件聲請之資料即八十九年度執聲字第一五０號卷
      宗內，根本無何可資本院據為審核之資料，則本件法務部之認定程序是否根據
      本院上段所述之認定程序行之？抑或僅以獄方一次或數次之大堆頭式輔導評估
      會議即驟然認定多數之服刑已滿一定成數之受刑人均已有悛悔之實據？如其認
      定程序係屬後者，即屬虛應故事，毫無任何「悛悔」之科學上之實據。然則若
      本件受刑人有無悛悔之認定程序果屬符合本院所述之上開程序，即受刑人確經
      心理學、社會學、犯罪學之專家多次之實際會晤、觀察、輔導與判斷，則其歷
      次實施之詳細紀錄猶須詳為影印過院，以做為法院准駁之參考及依據。
（二）任何之心理學、社會學、犯罪學之專家欲認定某受刑人是否針對其「犯行」確
      已有所悛悔之意，則首須對該受刑人之「犯行」加以瞭解，並針對其之各犯罪
      情狀詳為審酌，然後始有運用各種方式以矯正其之犯罪心理，並達成其確實悛
      悔之可能，此猶如良醫亦須詳為觀察瞭解病人病情，始有對症下藥，藥到病除
      之可能。再查欲瞭解受刑人之犯行及犯罪時之情狀，非詳加解讀認定該受刑人
      犯行之確定判決不為功，本院首先依卷附之臺灣桃園地方法院檢察署刑案資料
      查註紀錄表及台灣高等法院被告全國前案紀錄表再調閱臺灣桃園地方法院檢察
      署八十七年度執更字第一八九二號執行卷宗得知，受刑人甲○○先於七十九年
      一月三日及同年月四日因犯偽造文書罪，經台灣高等法院於八十三年八月十八
      日以八十三年度上訴字第三七八一號判處有期徒刑六月，被告嗣後上訴最高法
      院，該院於八十三年十月廿六日以八十三年度台上字第五八七四號駁回上訴確
      定，又於七十九年十一月間及七十九年十二月五日因犯偽造文書罪，經台灣高
      等法院於八十六年十月廿九日以八十六年度上更（二）字第一０七號判處有期
      徒刑一年六月，被告嗣後亦上訴最高法院，該院於八十七年三月十一日以八十
      七年度台上字第八四三號駁回上訴確定，再於七十九年十一月十七日因犯變造
      有價證券罪，經台灣高等法院於八十七年五月二十八日以八十七年度上訴緝字
      第二號判處有期徒刑三年三月確定，再於八十一年八月間及八十四年十二月間
      至八十五年九月間因犯偽造文書罪，經本院於八十八年五月廿九日以八十七年
      度訴字第九一九號判處有期徒刑八月（及有期徒刑一年四月，定執行刑為有期
      徒刑一年十月，原裁定漏未記載）確定；其前三罪刑合併定應執行刑為四年九
      月，刑期自八十七年一月廿五日起算，執行完畢日則為九十一年六月廿三日，
      再接續執行最後一罪刑，刑期自九十一年六月廿四日起算，執行完畢日則為九
      十三年四月廿三日。再細繹上開第一罪刑即台灣高等法院八十三年度上訴字第
      三七八一號判決書可知，該案之犯罪事實為「被告執行代書業，偽造被害人劉
      世錦之署押於其與其妻劉吳鳳嬌之離婚協議書以偽造此項私文書，並進而行使
      於戶政機關之公務員，使其在公文書上登載不實」，然被告自始空言否認犯行
      ，並狡辯稱不知是否為另一被告即邱正明律師事務所之辦事員陳淑美乘其妻呂
      禮稟於七十九年一月三日至該事務所並負氣離去，伊去追伊之妻而先行離去該
      事務所時，陳淑美偽造離婚協議書云云，然經台灣高等法院以六點理由詳為審
      核其犯罪之證據並一一核駁其辯詞，其中甚至證人即其妻呂禮稟亦證稱前開日
      期伊並無去邱正明律師事務所，其狡行始完全敗露。再細繹上開第二罪刑即台
      灣高等法院八十六年度上更（二）字第一０七號判決書可知，該案之犯罪事實
      為「被告執行代書業，竟勾串不知名之女共犯，佯稱係王珠蘭，並持王珠蘭之
      土地謄本等資料，向另一被害人陳信平佯稱王珠蘭欲向其借款，願以該土地設
      定抵押，而由被告負責仲介，嗣後，被告與該不知名之女共犯，偽造王珠蘭之
      印章、署押，以偽造王珠蘭名義之土地買賣契約書、借款切結書，並交予陳信
      平，陳信平陷於錯誤，乃同意設定二千五百萬元抵押權於該土地之上，並將現
      金多達八百四十萬元（事實上再加上被告前欠陳信平之款項，則高達一千萬元
      ）交予於被告」，然被告亦同樣自始空言否認犯行，並狡辯稱伊僅參與見證簽
      名，偽造之文書係另一代書鍾桂欽所提出，而伊事後開立欠陳信平一千萬元之
      切結書乃係受陳信平脅迫而簽立云云，然經台灣高等法院以五點理由詳為審核
      其犯罪之證據並一一核駁其辯詞，其中甚至證人即被告之妹薛慧芳亦證稱被告
      確有將其妻呂禮稟之土地權狀交與伊，要伊轉交予陳信平，台灣高等法院因之
      認被害人陳信平所稱案發後，被告有簽立切結書，表明願將其妻呂禮稟之房地
      賣予被害人陳信平，以償還之前之騙款一千萬元，係屬實在，其狡行至此完全
      敗露。再細繹上開第三罪刑即台灣高等法院八十七年度上訴緝字第二號判決書
      可知，該案之犯罪事實為「被告執行代書業，其先向劉碧珍借得十張由劉碧珍
      所簽發之支票，面額均為二十萬元，又因其以代書之資格代徐黃梅英向其他金
      主借得二百萬元，未能將款項交予徐黃梅英，乃將上開其中一張支票之金額塗
      改為一百六十五萬元並交予徐黃梅英以行使之，並藉資搪塞」，然被告亦同樣
      自始空言否認犯行，並先狡辯稱：該支票係劉碧珍清償向伊之借款所交付，因
      徐黃梅英向伊借錢，並辦理第二順位抵押，伊將支票轉交予劉碧珍，伊未塗改
      等語，嗣再狡辯稱伊向詹劉碧珍拿支票十張，其中三張兌現，本案支票即為其
      中一張，該支票既已兌現，如何可能再至其手中？且當時詹劉碧珍稱其夫因車
      禍可拿賠償金約一百八十萬元至二百萬元，故請伊留意代為放款，因徐黃梅英
      要借錢，伊轉告詹劉碧珍，經詹劉碧珍同意，故該該支票交予徐黃梅英云云，
      然幸經台灣高等法院以多達十點理由詳為審核其犯罪之證據並一一核駁其辯詞
      ，其中第六點理由認系爭變造之支票既係劉碧珍所填寫交付，於支票退票後，
      被告自可要求劉碧珍籌措票款予徐黃梅英，應無自行向其他金主籌措鉅款以供
      支應之必要，可見被告上開辯解不實，益徵顯然等語，其狡行至此完全敗露。
      再細繹上開第四罪刑即本院八十七年度訴字第九一九號判決書可知，該案之犯
      罪事實為「被告執行代書業，乘負責銷售『龍東世家』四筆土地之預售屋之便
      ，偽造賴昌瑞及其女兒薛詩君之署押於買賣契約書上，又盜蓋渠等及永謙公司
      之印章，以偽造薛詩君向永謙公司購買『龍東世家』之買賣契約書，再以該偽
      造之契約書向其之債權人吳玉麗行使並交付，以擔保其先前欠吳玉麗之欠款一
      百二十萬元，又再向吳玉麗謊稱某Ａ筆土地可變更地目為建地，欲以該土地過
      戶予吳玉麗，以向其借款，使吳玉麗陷於錯誤，陸續借被告共計達一百五十萬
      元，且被告又變造該筆土地之權狀，將所有權人變更為吳麗玉，以取信吳麗玉
      」，然被告僅承認有偽造「龍東世家」買賣契約書，其餘犯行均矢口否認，並
      狡辯稱：伊係盜用工地內「永謙企業股份有限公司」印章，偽簽買賣契約書，
      惟伊拗不過告訴人要求，才將買賣契約書暫押給告訴人處，伊向告訴人借款均
      有原委，伊並無變造系爭土地所有權狀，訛騙告訴人錢財云云，然幸經本院以
      六點理由詳為審核其犯罪之證據並一一核駁其辯詞，其中第五點理由審認上開
      某Ａ筆土地之現所有權人係謝正德，該筆土地曾於八十五年十月十七日由地主
      葉日徵以買賣原因過戶登記於被告之女薛詩君，旋於八十五年十一月二十五日
      再過戶登記於葉佳晉等情而論，薛詩君於八十一年間尚係一名高職部學生，當
      無資力承購系爭土地，顯係被告借其女薛詩君之名義辦理系爭土地過戶登記手
      續甚明，是被告辯稱伊未曾持有系爭土地所有權狀云云，顯為虛詞，不足為採
      ，再者，另參酌告訴人多次借款供被告應急之需，且其本身並未經手系爭土地
      登記手續，豈能變造系爭土地所有權狀攀誣被告之理？顯見告訴人指述被告以
      該紙變造之土地所有權狀搪塞，藉此遂其訛騙財物目的等情，應非虛言，堪予
      認定等語，被告之狡行至此完全敗露。
（三）綜上可知，本件受刑人於七十九年初即因執行代書業，為欺騙金主與借款人，
      乃欺上瞞下，以各種偽造文書及變造支票之犯行，以遂行大量詐財之目的，其
      詐得之款項，依上開各確定判決所審認者，至少達一千四百七十萬元之譜，非
      惟如此，細繹上開前科表及各判決書可知，受刑人在上開各法院繫屬審理階段
      仍不知有所收歛，反變本加厲，繼續在外犯案，招搖撞騙，俟為被害人告訴後
      ，即在偵、審各階段精心詳為編造各種謊言以圖矇騙法院，嗣下級法院判決其
      有罪後，則仍不知悔改，繼續上訴，並仍狡辯卸責，上開台灣高等法院八十七
      年度上訴緝字第二號確定判決理由三中即審酌受刑人甲○○「犯罪後飾詞卸責
      不知悔悟」，其狡猾已極，犯罪所得亦甚夥，其實為代書界之敗類無疑！非惟
      如此，其前亦曾因犯瀆職罪而受國家減刑寬典（見台灣高等法院八十三年度上
      訴字第三七八一號判決書理由欄三），再加之前開所述各點，法務部若欲核准
      其假釋，當然須從嚴把關，否則即無法面對諄諄守法之百姓（尚且更有被其實
      施犯罪而被詐騙數百至上千萬元之被害人）於萬一！然本院觀諸受刑人甲○○
      甫於八十七年一月廿五日入獄服刑，未滿其刑期六年七月之三分之一，法務部
      即於八十九年一月卅一日匆匆核准其假釋（先行核准再等其服刑滿三分之一即
      為本件聲請），然其認定該受刑人業已悛悔之理由何在？此實屬草率至極，且
      有重大失職之嫌，殊屬非是！
    綜上，假釋雖為法務部之職權，然聲請人既依法向本院聲請假釋付保護管束，本
    院即不得做為行政機關之橡皮圖章，而草率核准本件聲請，至徒然浪費國家珍希
    之保護管束之觀護資源等語。
三、原審裁定理由，固非無見。惟抗告意旨略以：受刑人甲○○應執行之刑期為六年
    七月，並於八十七年一月二十五日入獄服刑，計算至八十八年十二月，其服刑已
    達二十三個月，連同羈押一百二十三日及縮刑七十餘日，合計服刑已達二十九個
    月，已超過其應執行刑期六年七月之三分之一，且原審法院不採監所教化及假釋
    之審核結果，亦有不當云云。經查：
（一）受刑人甲○○先於七十九年一月三日及同年月四日因犯偽造文書罪，經台灣高
      等法院於八十三年八月十八日以八十三年度上訴字第三七八一號判處有期徒刑
      六月，被告嗣後上訴最高法院，該院於八十三年十月廿六日以八十三年度台上
      字第五八七四號駁回上訴確定，又於七十九年十一月間及七十九年十二月五日
      因犯偽造文書罪，經台灣高等法院於八十六年十月廿九日以八十六年度上更（
      二）字第一０七號判處有期徒刑一年六月，被告嗣後亦上訴最高法院，該院於
      八十七年三月十一日以八十七年度台上字第八四三號駁回上訴確定，再於七十
      九年十一月十七日因犯變造有價證券罪，經台灣高等法院於八十七年五月二十
      八日以八十七年度上訴緝字第二號判處有期徒刑三年三月確定，再於八十一年
      八月間及八十四年十二月間至八十五年九月間因犯偽造文書罪，經臺灣桃園地
      方法院於八十八年五月廿九日以八十七年度訴字第九一九號判處有期徒刑八月
      及有期徒刑一年四月，應執行有期徒刑一年十月確定；其前三罪刑合併定應執
行刑為四年九月，刑期自八十七年一月廿五日起算，執行完畢日則為九十一年
      六月廿三日，再接續執行最後一罪刑，刑期自九十一年六月廿四日起算，執行
      完畢日則為九十三年四月廿三日，有各該判決書影本及被告全國前案紀錄表在
      卷可稽。故受刑人甲○○抗告意旨稱其應執行之刑期為六年七月（即七十九個
      月），並於八十七年一月二十五日入獄服刑，計算至八十八年十二月，其服刑
      已達二十三個月等情，應堪採信。抗告意旨所稱，其於裁判確定前曾被羈押一
      百二十三日，另加計縮刑七十餘日云云，如果屬實，依刑法第四十六條規定，
      應以羈押日數一日抵有期徒刑一日，則抗告人合計服刑已達二十九個月，顯已
      超過其應執行刑期六年七月之三分之一，原審未及詳察抗告意旨所指是否為真
      實，即率予認定受刑人甲○○甫於八十七年一月二十五日入獄服刑，未滿其刑
      期六年七月之三分之一，法務部即於八十九年一月三十一日匆匆核准其假釋，
      而駁回本件假釋中付保護管束之聲請，自有未洽。
（二）檢察官於為本件聲請時所提送於原審法院之八十九年度執聲字第一五０號卷宗
      內，雖未附具任何足資法院據為審核是否悛悔之資料，致原審法院無從明瞭受
      刑人是否確有「悛悔」之情形。然聲請人雖未附具供法院審核之相關卷證，原
      審法院仍得向行刑之台灣桃園監獄調閱相關教化資料，俾供審酌判斷之依據。
      況本件受刑人乃刑期六月以上之受刑人，依監獄行刑法第二十條第一項規定，
      適用累進處遇，又累進處遇至第一級或第二級，為假釋之前提要件，此觀諸行
      刑累進處遇條例第七十五條、第七十六條規定自明。而依行刑累進處遇條例第
      六十五條第二項規定，累進處遇審查會既負責就受刑人之個性、心身狀況、境
      遇、經歷、教育程度、人格、成績及其分類、編級與進級、降級等事項加以審
      查，並得直接向受刑人考詢；且累進處遇審查會之審查意見取決於多數，則其
      經過觀察、測驗、輔導、判斷過程，以多數決所作成之考評結果，非僅足為累
      進處遇之客觀依據，亦不失為判斷受刑人是否確有「悛悔」之實據。故原審法
      院未向獄方調閱相關教化資料，查明受刑人是否確有「悛悔」之實據，即逕以
      本件聲請未附具供法院審核之相關資料為由，駁回檢察官所為受刑人假釋中付
      保護管束之聲請，似嫌速斷。
    綜上所陳，原裁定既有前述可議之處，抗告人執以指摘原裁定不當，即為有理由
    ，自應由本院將原裁定撤銷，發回臺灣桃園地方法院更為適法之裁定。
據上論斷，依刑事訴訟法第四百十三條，裁定如主文。
中    華    民    國    八十九    年      三        月      二十七      日
                            臺灣高等法院刑事第二十二庭
                                審判長法  官  許  正  順
                                      法  官  林  明  俊
                                      法  官  林  文  舟
右正本證明與原本無異。
不得抗告。
                                      書記官  莊  昭  樹
中    華    民    國    八十九    年      三        月      二十九      日


司法院資訊處製作；財團法人民間司法改革基金會備份。
